【裁判字號】    89,訴,162
【裁判日期】    900321
【裁判案由】    新型專利舉發
【裁判全文】
臺北高等行政法院判決                              八十九年度訴字第一六二號
                              .
    原      告  甲○○
    訴訟代理人  桂齊恆律師
    被      告  經濟部智慧財產局
    代  表  人  乙○○（局長）
    訴訟代理人  丁○○
    參  加  人  丙○○
右當事人間因新型專利舉發事件，原告不服行政院中華民國八十九年五月八十九訴字
第一四一五六號再訴願決定，提起行政訴訟。本院判決如左：
    主  文
原告之訴駁回。
訴訟費用由原告負擔。
    事  實
一、事實概要：原告於八十五年三月二十八日以其「立式窗簾角度調整裝置」係於窗
    簾之軌道上設置一多角形裁面之傳動桿，傳動桿穿設若干可夾摯葉片之轉動座，
    各轉動座間利用其容置夾片夾掣連遂動片而相距特定距離，傳動桿上另穿設一樞
    設有上蓋之座體，於座體底端中央穿設一頂部形成有正齒輪部之驅動元件，特徵
    在於座體之一側一體成形一轉動座，座體內中央橫向樞設有一具多角形中孔之斜
    齒輪，斜齒輪之一側設置頂部形成有蝸輪之蝸桿，蝸桿底部形成正齒輪，其中蝸
    桿之蝸輪與斜齒輪相嚙合令，而蝸輪之正齒輪與驅動元件之正齒輪部相嚙合等情
    ，向被告機關申請新型專利，經被告編為第00000000號（以下稱本案）
    審查，准予專利，於公告期滿審查確定後，發給新型第一一七四五七號專利證書
    。嗣丙○○以本案有違專利法第九十七條、第九十八條第一項第一款、第二款及
    第二項規定，檢附申准在先之第00000000號「簾片角度調整裝置改良」
    新型專利案（以下稱引證案）專利公告影本等，對之提出舉發。案經被告機關審
    查，為「本案舉發成立，應撤銷其專利權。」之審定，發給八十八年六月四日（
    八八）智專（七）○五○一七字第一一七三二八號專利舉發審定書。原告不服，
    一再訴願，均遭決定駁回，遂向本院提起行政訴訟。
二、兩造聲明：
（一）原告聲明求為判決：原處分及一再訴願決定均撤銷，並命被告為舉發不成立之
      處分。
（二）被告聲明求為判決：駁回原告之訴，訴訟費用由原告負擔。
（三）參加人聲明與被告相同。
三、兩造之爭點：本案與引證案結構是否相同，是否能增進功效？
（一）原告主張之理由：
  １、按專利法第九十七條規定有：「稱新型者，謂對物品之形狀、構造或裝置之創
      作或改良。」，又「新型係運用申請前既有之技術或知識，而為熟習該項技術
      者所能輕易完成時，雖無前項所列情事，仍不得依本法申請取得新型專利。」
      復為同法九十八條第二項之規定，惟系爭案違反前揭法條規定與否，應就關係
      人所提證據之構造、功效是否與系爭案完全一致論斷之，第查本案申請日為八
      十五年三月二十八日，經被告機關核准於八十五年十月二十一日公告，公告號
      第二八九三八八號，其主要係於窗簾的軌道上設置有一多角形截面之傳動桿，
      並於傳動桿上穿設有若干可夾掣葉片的轉動座，並各轉動座間利用其容置夾片
      夾掣連動片而相距特定距離，又於傳動桿上則另穿設有一樞設有上蓋之座體，
      於座體底端中央則穿設有一頂部形成有正齒輪部之驅動元件，其特徵在於：於
      座體之一側一體成型有一轉動座，並於座體內中央橫向樞設有一具多角形中孔
      之斜齒輪，於斜齒輪之一側設置有一頂部形成有蝸輪之蝸桿，於蝸桿底部則形
      成有一正齒輪，其中蝸桿之蝸輪與斜齒輪相嚙合，而蝸輪之正齒輪與驅動元件
      之正齒輪部相嚙合。
  ２、再查，再訴願決定主要係認為：本案調整裝置之構造僅係習知技術之等效轉換
      ，未具增進之功效，不具進步性；所提中興大學之專利要件分析報告，對專利
      主管機關不具拘束力；專利案件異議、舉發制度乃係彌補申請階段審查之不足
      ，被告機關在舉發審定時，自非不可採取與審查時不同之見解。因而據以作出
      再訴願駁回之決定。然而由再訴願決定機關之再訴願決定理由，可歸納出下列
      各項不合法理之處，原處分、訴願決定及再訴願決定實有重為審酌之必要：首
      先就原再訴願決定機關所述，專利案件異議、舉發制度乃係彌補申請階段審查
      之不足，被告機關在舉發審定時，自非不可採取與審查時不同之見解乙節，原
      告欲提出不同看法，因為專利異議、舉發制度係彌補申請階段審查之「不足」
      ，而非「錯誤」，其中「不足」乃應係指由於主管機關在審查時，就前案資料
      的搜尋及取得上，因範圍過廣而有不及與不足之處，而造成專利誤准的情況，
      乃係希望藉由其他不特定的第三人，來補足專利主管機關在前案資料取得上的
      困難與不足，而達到一種公眾審查的效果，並非藉由異議、舉發制度，來改正
      前次合法處分對事實認定的「錯誤」。由於本案在申請階段，已將引證案「簾
      片角度調整裝置改良」之申請案號及其結構明確記載於說明書中，並經被告機
      關的審查後准予專利案新型專利，表示被告機關在本案申請階段時認為本案較
      引證案具備新穎性及進步性之法定要件，而在舉發關係人對本案提出舉發時，
      亦提出上述引證案為證據，被告機關在未有其他證據配合的情況下，卻認為本
      案較引證案不具進步性，並為舉發成立之處分，由此可明顯看出，被告機關乃
      係藉由本案舉發程序之審查，來改正其申請階段審查時對事實認定的「錯誤」
      ，並非藉由舉發程序來彌補其審查時之「不足」。然而，本案係由被告機關經
      合法的申請及審查程序而核准，並取得專利權，而被告機關在事實未改變的情
      況下，便作出與前一合法處分截然不同的處分，而逕自推翻前准合法的處分，
      對合法提出申請，並獲准專利之原告而言，已嚴重損害其合法的權益，被告機
      關此種「今是而昨非」的審查方式及結果，不僅不合法理，令原告無法適從，
      同時亦大幅增加了合法取得之專利權的不確定性。其次，原告欲再一次提出的
      是，由於本案在被告機關審查階段時所為准予專利之處分，係依照現行專利法
      行事，並無任何違反法令規定之情事發生，乃一合法之行政處分，因此在法律
      與事實無變化的情況下，被告機關並不能任意更易之，就本案而言，本案在舉
      發程序進行時，僅就本案與引證案之技術內容進行結構及功效上的比較，並無
      其他第三引證資料之配合及加入，故其事實認定的條件與本案申請階段時完全
      相同，在事實比對條件方面並未有任何改變，因此依法、依理，在法律及事實
      未改變的情況下，被告機關並不能以後次的行政處分來更改前次合法的行政處
      分，否則便已違反了行政法中有關行政處分的信賴原則，而以本案之情況觀之
      ，被告機關確實已違反了行政處分的信賴原則無誤。然而，原告在訴願理由書
      及再訴願理由書中雖一再提及被告之處分違反信賴原則，但訴願決定機關及再
      訴願決定機關卻均未對此作任何的考量與審查，於決定理由中亦未有任何隻字
      片語關於此一信賴原則之審查理由，而此一行政處分上的嚴重瑕疪，造成原告
      合法權益上的損失，所以原處分、原訴願決定及原再訴願決定仍存在有未考量
      之處，應予以撤銷。再就原訴願附件二中興大學之「專利要件分析報告」乙事
      ，雖然中興大學並非專利主管機關，且其所作之意見並無拘束主管機關之效力
      ，但是中興大學乃係為一國立之學術單位，並非一般營利事業，其所出具的意
      見書，應具有一定的公正性與客觀性，並不會因他人意見所左右，同時中興大
      學亦係經指定之合法專利侵害鑑定機構之一，故其所作之意見書，對於事實的
      釐清應有相當大的參考價值，並非完全不可採，同時依現行行政訴訟法第一百
      六十二條規定：「行政法院認有必要時，得就訴訟事件之專業法律問題徵詢從
      事該學術研究之人，以書面或於審判期日到場陳述其法律上意見。」，可見第
      三人之專業意見，並不必然不可採，同時若原訴願決定機關及原再訴願決定機
      關不認同其所出具的分析報告書，亦應針對其內容提出不同見解之理由，方為
      令人信服之審查方式，而不是一味地指稱該項報告書不具拘束效力，便完全否
      定了對事實的認定。而由中興大學所出具的專利要件報告書中可清楚看到，引
      證案所揭露之角度調整裝置，需於正齒輪兩側同時設置一傳動元件與一校正元
      件，並且傳動元件與校正元件必須呈不同旋向的運動，兩者的設置位置並不可
      互換，在組裝時若裝置位置反時，則整個角度調整器便會失去應有的功能，而
      本案因僅需於斜齒輪一側設置一蝸輪，故不僅可減少構件數量，較引證案降低
      整本，並且蝸桿的設置不易裝錯，可提高組裝的方便性，同時專利案以斜齒輪
      的傳動方式，較引證案以正齒輪傳動的方式，省力且少磨損。撇開專利案是否
      具備專利要件乙事不談，該項報告所指出引證案之傳動元件與校正元件設置位
      置不能互換，且其傳動較為費力且磨損高，乃係引證案結構配置上所存在的「
      事實」，而本案藉由蝸輪與斜齒輪的配置，可較為省力與減少磨損亦係為一機
      械元件配合關係上的「事實」，而原訴願決定機關及原再訴願決定機關在面對
      「事實」時，卻僅以一句「無拘束效力」便完全否定事實的真象，而未針對事
      實內容進行詳細的審查與考量，便驟下決定，此種審查方式實可謂本末倒置，
      且與事實不符，因此訴願決定機關及再訴願決定機關所為之決定實有予以撤銷
      而重新為適法審酌之必要。再則，原再訴願決定機關認為引證案調整裝置之
      蝸輪、正齒輪、橫向樞設之正齒輪及驅動元件已涵蓋申請案結構中之蝸桿、斜
      齒輪及驅動元件，本案僅移除校正元件及更改傳動元件形狀，其構造仍屬引證
      案之等效機構，其技術手段及目的、功效均相同，未具增進功效，對此原告深
      不表認同，因為依據被告機關所發行「專利審查基準」中「相關新型類型之進
      步性判斷」之各類型新型中包含有一構成要件省略之新型，如證物八所示，其
      中提及：「構成要件省略之新型，係將他新型之一個或二個以上構成要件省略
      之新型而言。如此之省略後，如其可保有原有之全部功能或可產生某一新功效
      或增進某功效時，此種構成要件省略之新型，視為非輕易完成。」，所以由此
      可知，構成要件省略之新型，並不必然不具進步性，而不能獲准新型專利。就
      專利案而言，本案藉由正齒輪與斜齒輪間的配合，除可達到如引證案「角度調
      整」之全部功能外，更可較引證案具備有減少構件數量、提高組裝方便性與效
      率、避免組裝錯誤、省力且減少磨損以及提高使用壽命等功效增進，並且上述
      專利案之創作目的及功效增進，係引證案結構配置本身所具備的缺失且無法達
      成的，所以專利案應已符合上述構成要件省略新型符合進步性之條件。同時，
      專利案之創作標的除於座體內設置斜齒輪與蝸桿配合外，另一體設置有一轉動
      座，藉由此一轉動座的設置，可將習用窗簾的拉繩裝置予以省略，如此不僅可
      再進一步減少整體窗簾的構件數量，在不需另行設置拉繩裝置的情況下，可完
      全防止拉繩對幼童所可能造成的傷害，而此種一體成型於座體之轉動座結構形
      態，於引證案中並未有任何的揭露，故本案整體的結構配置與引證案係完全不
      同的。所以由此可知，被告機關、原訴願決定機關及原再訴願決定機關在審查
      本案時，不僅在是否具備進步性要件上，有未完全考量之處，並且亦僅僅對本
      案與引證案之蝸桿與齒輪之配合進行考量，完全忽略了本案轉動座的設置及其
      所能達到之功效，可見被告機關、訴願決定機關及再訴願決定機關在審查時，
      確實有所偏頗及誤謬之處，應予以撤銷重為適法之處分。其次，再訴願決定機
      關指稱，新型專利係審究物品之形狀、構造或裝置之創作或改良，並不涉及製
      造方法及製程上之改善乙事，原告認為此係原再訴願決定機關並未完全了解本
      案所致，因為本案之創作標的乃係一立式窗簾調整裝置，其申請專利範圍所界
      定者，乃係一立式窗簾調整裝置之結構及其配置，完全未涉及其製造方法及製
      程。同時原告欲提出的是，若一物品能藉由其形狀、構造及裝置的創作或改良
      ，來改善其製造方法或製程上所產生的缺失，而達到功效上的增進時，則該創
      作或改良的物品仍應具備專利要件，而可獲准專利，因此就專利案而言，專利
      案主要係藉由調整裝置中齒輪配合時形狀及結構上的改良，來達到改善習用調
      整裝置製造時所產生不易組裝及易組裝錯誤等缺失之目的，並同時具備簡化結
      構、減少磨損、延長壽命等其他功效增進，因此本案應具備新型專利之進步性
      要件無誤，而應予以撤銷原處分，而為舉發不成立之判決。
  ３、綜上所述，被告機關在法律與事實未改變的情況下，作出前後矛盾的處分，已
      違反了行政法之信賴原則，訴願決定機關及再訴願決定機關對此一部份，並未
      有任何的審查與考量，同時被告機關在審酌本案與引證案時，並未真正考量本
      案之創作重點與目的，對於本案另一創作特徵之轉動座亦完全未予審查，所以
      被告機關在審查本案時確實有許多不足與不合法理之處，應予以撤銷而重為審
      定。
（二）被告主張之理由：
  １、按專利法第九十七條規定：稱新型者，謂對物品之形狀、構造或裝置之創作或
      改良。又第九十八條第二項規定：新型係運用申請前既有之技術或知識，而為
      熟習該項技術者所能輕易完成且未能增進功效時，雖無前項所列情事，仍不得
      依本法申請取得新型專利。
  ２、本件起訴理由主要係主張引証案在申請階段時已明確記載於系爭專利說明書中
      ，舉發人又提該引証案為證據；並指系爭專利可減少構件數量，較引証案降低
      成本，提高組裝方便性．．．從而指原告機關違反信賴原則。及指摘各級決定
      機關未採認訴願所提之中興大學「專利要件分析報告」云云。
  ３、查引証案一（第00000000號）固曾於系爭專利說明書中被提及而列為
      習用技術，惟查系爭專利申請專利範圍卻將座體內有關之蝸桿、齒輪、驅動元
      件等之調整構造列為專利特徵，並非列於習知構造，且由其說明書第十頁之說
      明，亦見其訴求重點係在於利用蝸桿來傳動斜齒輪等所構成之窗簾角度調整裝
      置，惟此乃屬公開之習用技術，至於減少構件，方便組裝，僅係等效技術之簡
      單轉用（簡化），對既有之技術並無增進功效，實難執為具進步性。
  ４、至中興大學之「專利要件分析報告」此僅為專利侵害鑑定指定機關所為之鑑定
      報告，其專利侵害之鑑定原則（全要件原則）與專利案件可專利性之專利要件
      （專利三要件：如進步性）認定審查基準有別，尚難執為系爭專利進步性之論
      據，況該報告於本案舉發階段並未提交本局併審，非本案原審究之範圍。
  ５、另原告於九十年二月十四日攜樣品到庭說明，主張系爭專利僅需一側設置一蝸
      輪，可減少齒輪構件、方便組裝、節省成本。惟查其減少另一側之蝸輪構件，
      而僅以單側的蝸輪齒輪構件傳動，將對傳動桿32產生側向力，反而不利動力傳
      輸之平衡作用（穩定性），其減少構件並未增進習用裝置既有之功效，仍難稱
      具進步性。
（三）參加人主張之理由：與被告同。
    理  由
一、依專利法第九十八條第二項規定，新型係運用申請前既有之技術或知識，而為熟
    習該項技術者所能輕易完成且未能增進功效時，雖無同條第一項所列情事，仍不
    得申請取得新型專利。本件被告機關以引證案之調整裝置係由一座體內部提供一
    驅動元件與一連接件插結組合，其左、右各樞設有上段為蝸輪、下段為正齒輪之
    傳動元件與一校正元件相對，並由該正齒輪與驅動元件上端所設之正齒輪齧合，
    再配合一蓋體等元件組合而成。引證案（參閱第一圖及第三圖）已揭示在座體內
    裝設有蝸輪、正齒輪及驅動元件等組合構件，顯與本案創作重點在座體內設置蝸
    桿、（斜）齒輪、驅動元件之構造為等效組合，且亦係利用驅動元件、蝸桿帶動
    齒輪（斜齒輪或正齒輪）造成角度調整之作用，技術手段、功效相同。至本案轉
    動座、斜齒輪、校正元件等僅係附屬或等效構件，本案申請專利範團第二項之容
    置片亦僅係上蓋之附加構造，並無顯著增進功效。本案係運用申請前既有之技術
    或知識，而為熟習該項技術者所能輕易完成且未能增進功效，乃依專利法第九十
    八條第二項規定，為本案舉發成立之審定。原告以本案專利說明書將引證案列於
    習用背景，本案相較於引證案在結構上存有差異，本案藉由斜齒輪與蝸輪之相互
    配合，具有減少構件、降低成本、組裝容易、提昇安全性等增進功效；又由國立
    中興大學八十八年七月二十一日機鑑（八八）字第一九五號「專利要件分析報告
    」，可知本案與引證案結構不同，本案具功效之增進云云，訴經經濟部訴願決定
    除持與原處分相同之論見外，並以引證案之特徵在於座體內橫向樞設有一正齒輪
    介於傳動元件與校正元件間，並與傳動元件與校正元件所設之蝸輪嚙合，該正齒
    輪設有斷面呈正齒輪狀之中孔，俾利橫斷面呈多邊形之中棒可搭配組合使用，具
    較寬廣之適用範圍。本案申請專利範園亦係將座體內有關之蝸桿、齒輪、驅動元
    件等調整構造列為特徵；依專利說明書第十頁載述，本案以利用蝸桿傳動斜齒輪
    等構成之窗簾角度調整裝置為其創作要點。本案調整裝置之構造僅係習知技術之
    等效轉換，未具增進之功效，不具進步性。至訴願時提出之國立中興大學專利要
    件分析報告，並非專利主管機關就本案是否具專利要件所為之認定，自難據以拘
    束被告機關。且專利案件異議、舉發制度設置之目的，係在彌補專利案件申請階
    段審查之不足，被告機關為舉發審定時，自非不可採取與審查時不同之見解，而
    駁回其訴願。詎原告仍不服，提起再訴願，再訴願機關除引用原處分及訴願決定
    之理由外，復說明本案申請專利範圍係將座體內有有關之蝸桿、齒輪、驅動元件
    等調整構造列為特微，引證案調整裝置之渦輪、正齒輪、橫向樞設之正齒輪及驅
    動元件已涵蓋本案結構中之蝸桿、斜齒輪及驅動元件，本案僅移除校正元件及更
    改傳動元件形狀，其構造仍屬引證案之等效機構，其技術手段及目的、功效均相
    同，未具增進之功效。再者，新型專利係審究物品之形狀、構造或裝置之創作或
    改良，並不涉及製造方法及製程上之改善。本案申請專利範團將傳動元件等習用
    構件列為主要特徵，確未具進步性。至所提國立中興大學所出具之鑑定報告，以
    其專利侵害確定，其鑑定原則及方法，與專利舉發案件係審查專利案是否具可專
    利性，審查基準原屬有別，尚難執為本案確有進步性之論據，復經經濟部經（八
    九）訴字第八九○五七四三一號再訴願答辯書辯明在卷，所訴核不足採，而認原
    處分及原訴願決定均應予以維持。
二、原告提起本件行政訴訟主張有如前述，然查件前經訴願機關送請財團法人工業技
    術研究院機械工業研究所審查結果，亦認本案「立式窗簾角度調整裝置」，其主
    要係於窗簾的軌道上設置有一多角形截面之傳動桿，並於傳動桿上穿設有若干可
    夾掣葉片的轉動座，並各軌動座間利用其容置夾片夾掣連動片而相距特定距離，
    又於傳動桿上則另穿設有一樞設有上蓋的座體，於座體底端中央則穿設有一頂部
    形成有正齒輪部之驅動元件，其特徵在於：於座體之一側一體成型有一轉動座，
    並於座體內中央橫向樞設有一具多角形中孔之斜齒輪，於斜齒輪之一側設置有一
    頂部形成有蝸輪之蝸桿，於蝸桿底部則形成有一正齒輪，其中蝸桿之蝸輪與斜齒
    輪相嚙合，而蝸輪之正齒輪與驅動元件之正齒輪部相嚙合。而引證案係第000
    00000號「簾片角度調整裝置改良」專利案，其調整裝置係由一座體內部提
    供一驅動元件穿過底部透出後與一連接件插結組合，在左、右各樞設上段為蝸輪
    、下段為正齒輪W2、W3之一傳動元件與一校正元件相對，並由正齒輪W2、W3與驅
    動元件上端所設正齒輪W1齧合，再配合一蓋體蓋結等元件組合而成；其特徵在於
    ：座體內橫向樞設有一正齒輪（34）介於傳動元件與校正元件間，並與傳動元件
    與校正元件所設之蝸輪齧合，且該正齒輪（34）設有斷面呈正齒輪狀之中孔，俾
    利於橫斷面呈多邊形的中棒，都可以搭配組合來使用，以獲得較寬廣之適用範圍
    。原告雖稱已將引證案特徵列入習用背景，而非列入專利申請範圍中，然引證案
    中調整裝置之蝸輪（35）、正齒輪（W2）、（W3）、正齒輪（34）及驅動元件（
    32），已經涵蓋本案結構中的蝸桿、斜齒輪及驅動元件，且本案構造係為引證案
    的等效機構，僅移除校正元件及更改傳動元件形狀，其技術手段及目的功效均相
    間，並無實質功效上的增進。再訴願理由稱本案之創作目的與重點，並非僅係創
    作出一種可調整窗簾角度的角度調整裝置而己，乃係欲藉由其結構配置，來創作
    出一種可較引證案具備有減少構件數量，提高組裝方便性與效率，避免組裝錯誤
    ，省力且減少磨損以及提高使用壽命等功效增進之角度調整裝置．．．等云云。
    然新型專利審究的範圍僅就物品的形狀，構造或裝置之創作或改良，並不涉及製
    造方法及製程上的改善，且本案之申請專利範團係將傳動構元件等習用構件列為
    主要特徵，顯而易見無顯著的進步性，自不符合新型專利要件。有該所八十八年
    十月十八日（八八）工研機審字第一二一○號函附審查意見書及八十九年二月二
    十四日（八九）工研機審字第○二八九號函附再訴願答辯意見書附於訴願卷可參
    。
三、至於被告所提之中興大學「專利要件分析報告」之結論雖稱：本案並非僅係單純
    將引證案之校正元件刪除而已，本案的結構中不但透過座體內所設置的斜齒輪與
    蝸桿結構確實可以改正引證案結構上之缺失，而且本案確實較引證案其明顯功效
    之增進無誤，引證案無法否定本案之「進步性」要件云云。然專利侵害鑑定與新
    型專利審查係屬不同程序，二者自有其不同的審查標準，原不可混為一談，且前
    開分析報告並無量化數據顯示本案具有功效的增進，不足以作為審查的依據，自
    不待言。
四、綜前所述，本件被告機關為「本案舉發成立，應撤銷其專利權。」之審定，於法
    悉無不合，一再訴願決定遞予維持，亦稱妥適。原告徒執前詞，聲請撤銷，為無
    理由，應予駁回。
據上論結，本件原告之訴為無理由，爰依行政訴訟法第九十八條第三項前段，判決如
主文。
中      華      民      國     九十     年      三      月    二十一    日
                          臺北高等行政法院  第一庭
                                            審判長  法  官  鄭忠仁
                                                    法  官  林金本
                                                    法  官  楊莉莉
右為正本係照原本作成。
如不服本判決，應於送達後二十日內，向本院提出上訴狀並表明上訴理由，如於本判
決宣示後送達前提起上訴者，應於判決送達後二十日內補提上訴理由書（須按他造人
數附繕本）。
中      華      民      國     九十     年      三      月    二十二    日
                                                    書記官  葉倫楨


司法院資訊處製作；財團法人民間司法改革基金會備份。
